臺灣臺北地方法院民事判決　　　　　　　　　　　　　　九十三年度簡字第一七號
　　原　　　告　甲○○
　　訴訟代理人　楊揚律師
　　複代理人　　李淑寶律師
　　被　　　告　首都國際商業有限公司
　　法定代理人　乙○○
當事人間確認債權存在等事件，本院於民國九十三年九月十六日言詞辯論終結，判決
如下：
    主    文
確認被告對原告之貨款債權超過新台幣壹拾萬貳仟貳佰捌拾陸元部分不存在。
原告其餘之訴駁回。
訴訟費用由被告負擔二分之一，餘由原告負擔。
    事實及理由
一、按訴狀送達後，原告仍得擴張或減縮應受判決事項之聲明，民事訴訟法第二百五
    十五條第一項第三款定有明文。本件原告起訴原聲明求為判決：（一）確認被告
    對於原告之貨款超過新台幣（以下同）十萬元部分之債權（確實數額以對帳結果
    為準）不存在。（二）被告應將如附表一所示之支票四張返還原告。嗣於起訴後
    訴訟繫屬中之民國九十三年八月十九日具狀改為聲明求為判決：（一）確認被告
    對於原告之貨款超過新台幣（以下同）十一萬三千零六十七元部分之債權不存在
    。（二）被告應將如附表一所示之支票四張返還原告。（並撤回原請求原告提出
    九十一年十一月一日起至九十二年八月三十一日止之羊奶款收帳簿及對帳部分之
    請求，見本院卷第一一五頁），核係擴張應受判決事項之聲明，與上開規定尚無
    不合，被告並表示無意見；又原告既因撤回原請求原告提出九十一年十一月一日
    起至九十二年八月三十一日止之羊奶款收帳簿及對帳部分之請求，而成為僅因財
    產權之訴訟，且其標的金額在五十萬元以下，致其訴之全部屬民事訴訟法第四百
    二十七條第一項之範圍，非屬通常訴訟程序事件，爰改為簡易訴訟程序事件繼續
    辦理，均合先敘明。
二、原告主張：其原為被告羊奶產品之經銷商，兩造約定進貨後於進貨之翌月二十五
    日結帳，並由其簽發次翌月之支票支付貨款。因前於九十一年六月至九月間，其
    簽發如附表二之支票六張支付應付被告之三十五萬七千零八十五元貨款（下稱系
    爭款項），其中九十一年十月二十日到期、面額為六萬四千一百六十四元及九十
    一年十月三十一日到期、面額為六萬八千元之兩張支票無法兌現，其遂於九十一
    年十一月十三日簽立切結書，與被告達成協議，約定自九十一年十一月一日起由
    被告直接向原告所經銷之客戶按月收取貨款，除支付原告於當月份應付之貨款外
    ，如有剩餘（即原告應得之利潤），則全部用以抵付原告之債務，被告則應按月
    提列明細以供核對，迄債務全部清償為止，原告另簽發如附表三面額各二萬五千
    元之本票七張予被告，以擔保前開債務。被告嗣後復要求其自行收取貨款，其於
    收取後均於當月即將貨款匯交被告，迄至九十二年八月止，共交付被告七十五萬
    九千零二十八元。前開所交付之貨款中，將其應得之利潤抵償系爭債務後，所剩
    應不超過十一萬三千零六十七元，惟被告遽主張高於此金額之債權，其權利自有
    受侵害之虞。又被告所持其簽發之支票及本票金額更遠逾前開欠款金額，是被告
    自應將如附表一所示之支票四張返還原告等語。並聲明：（一）確認被告對於原
    告之貨款超過十一萬三千零六十七元部分之債權不存在。（二）被告應將如附表
    一所示之支票四張返還原告。
三、被告則以：原告原為伊之收費及客戶開發專員，負責向客戶收取羊奶貨款及開發
    客戶，並非伊之經銷商。原告每月應將向客戶收取之款項全數繳回伊公司，惟原
    告不僅將所收款項挪為己用，並欺矇公司出納人員，佯稱業經伊之董事長同意，
    而以自己簽發之支票繳交應繳回伊公司之款項，所簽發之六張支票中，前二張支
    票均遭跳票，且九十一年九月份亦未開立任何支票予伊。原告私自挪用金額共計
    三十五萬七千零八十五元，伊念及僱傭情誼，乃將前二張退票支票交還原告，除
    保留其餘四張支票外，原告另開立七張本票擔保，並切結每月向客戶收取之貨款
    全數繳回，扣除伊公司奶品成本外，以收款及開發客戶之業務獎金扣抵原告積欠
    之債務，迄債務全部清償為止。惟原告並未依承諾將收取之貨款全數繳回，確實
    扣抵還款，甚至將其開發之客戶轉移至伊之競爭公司，致使伊無法繼續扣抵欠款
    ；原告又未經伊公司同意私自向訴外人樹人幼園、英童幼園收取九十二年六、七
    月份貨款，且未將所收款項繳回伊公司。原告雖均以每瓶十四˙五元計算其經銷
    成本價，惟此只是伊給予原告扣除獎金之單價優惠，非經銷成本價。實際應為：
    如由原告向客戶收款繳回伊公司，則伊與原告間計算之單價為每瓶十四˙五元，
    多出之五˙五元係原告之收款及開發獎金；若由伊自行收款，因須負擔收款人員
    人事及管理費用，則伊與原告間計算之單價為每瓶十六元，多出之四元係原告之
    開發獎金。原告另主張應退百分之一，惟此亦係原告自行計入，伊不承認。因伊
    已寬貸原告挪用貨款，並以優惠價格折算其獎金，亦未追計利息，原告實不應妄
    想退百分之一。故自九十一年十月至九十二年六月，原告尚積欠伊十五萬三千一
    百十九元。又原告原積欠伊之三十五萬七千零八十九元自九十一年起算之利息姑
    且不論，僅依九十二年六月份結算之原告欠款十五萬三千一百十九元以法定利率
    計算至九十三年九月之利息，一年四個月利息為一萬零二百零八元，本息合計為
    十六萬三千三百二十七元，已超過原告附表一所列四紙支票金額，原告並無權要
    求伊返還支票等語，資為抗辯。並聲明：原告之訴駁回。
四、兩造不爭執之事實：
（一）原告原積欠被告三十五萬七千零八十五元貨款之系爭款項。
（二）原告於九十一年十一月十三日簽立切結書予被告，協議以隸屬原告所有之北市
      幼稚園應收款自九十一年十一月一日起轉由被告公司收款，而以當月隸屬原告
      的幼園收款總額來抵付當月應付被告公司奶款，抵付完後如有剩餘款項，則用
      來抵扣欠款，直至償清貨款為止：：：。已開立給被告的四張支票由被告繼續
      保管，不足額者則由原告開立本票擔保：：：，以每月還款累積至票面金額即
      退還一張本票或支票。
（三）原告迄至九十二年八月止，共交付被告七十五萬九千零二十八元。嗣兩造約定
      原告前開所交付之貨款中，應先抵付當月原告應付被告公司奶款，抵付完後如
      有剩餘款項，則用來抵扣原告之系爭欠款，直至償清完畢為止。
（四）自九十一年十月至九十二年六月，原告尚積欠被告之系爭款項金額為十五萬三
      千一百十九元。
五、得心證之理由：
    原告迄至九十二年八月止共交付被告七十五萬九千零二十八元中，於抵付原告應
    付被告公司奶款後，所剩餘並用以抵扣原告之系爭欠款債務後，原告主張僅尚欠
    被告十一萬三千零六十七元，而被告則主張原告尚欠十五萬三千一百十九元。是
    本件兩造間主要之爭執點所應審究者為：兩造有無約定區分如由原告向客戶收款
    繳回被告公司，則被告與原告間計算之單價為每瓶十四˙五元，多出之五˙五元
    係原告之收款及開發獎金；若由被告自行收款，因須負擔收款人員人事及管理費
    用，則被告與原告間計算之單價為每瓶十六元，多出之四元係原告之開發獎金？
    及原告可否另主張應退奶款百分之一之優惠？經查：
（一）按當事人主張有利於己之事實者，就其事實有舉證之責任，民事訴訟法第二百
      七十七條前段定有明文。查，原告於九十一年十一月十三日簽立切結書承諾：
      「隸屬原告所有之北市幼稚園應收款自九十一年十一月一日起轉由被告收款，
      以當月隸屬原告的幼園收款總額來抵付當月應付被告奶款，抵付完後如有剩餘
      款項，則用來抵扣欠款，直至償清貨款為止：：：。已開立給被告的四張支票
      由被告繼續保管，不足額者則由原告開立本票擔保：：：，以每月還款累積至
      票面金額即退還一張本票或支票：：：。」，此有原告提出之切結書一份附卷
      可稽（見本院卷第十七、十八頁），並為被告所不爭，應堪信為真實。故兩造
      間就原告之系爭款項如何清償，業已協議應依上開切結書之約定清償方式履行
      ，固無疑義。惟兩造間對於究應如何計算所謂「隸屬原告所有之北市幼稚園應
      收款」及「當月應付被告奶款」並未於上開切結書內另為約定，則自應認兩造
      均有依以往之計算標準而為計算之默示意思表示，不容契約之任何一方片面變
      更計價方式。被告雖辯稱兩造約定如由原告向客戶收款繳回被告公司，則被告
      與原告間計算之單價為每瓶十四˙五元，多出之五˙五元係原告之收款及開發
      獎金；若由被告自行收款，因須負擔收款人員人事及管理費用，則被告與原告
      間計算之單價為每瓶十六元，多出之四元係原告之開發獎金，並稱均有開帳單
      與原告云云，然為原告所否認，依上開規定，自應由主張此一有利於己事實之
      原告，負舉證之責。惟被告自陳所開與原告之帳單僅標明每家客戶應收款項，
      並未標明如何計算等語（見本院卷第一四三、一四四頁），並未能證明有告知
      原告及獲原告同意改以前開方式計價，此外，被告迄未能舉證證明原告有同意
      上開計算方式之事實，被告所辯自無可取。
（二）而查，被告以往供應原告之羊奶單價為每瓶十四˙五元，每月並按實際銷售金
      額之百分之一提供貨品作為消費者試喝之用等情，有原告所提出之家甄羊奶帳
      單－－幼稚園收款紀錄表四件可稽（見本院卷第十二至十六頁），被告亦不否
      認該收款紀錄表記載內容為真正，被告雖辯稱上開表格係切結前之表格，如依
      原告主張之計算方式，伊公司無法經營管理云云。惟兩造間對於如何計算所謂
      「隸屬原告所有之北市幼稚園應收款」及「當月應付被告奶款」並未於上開切
      結書內另為約定，業據論述如上，自不許契約之任何一方片面變更計價方式，
      而應認應依兩造間以往之計算標準而為計算，被告辯稱由其自行收款者每瓶單
      價應以十六元計算云云，即非可取。而原告主張被告供應原告之羊奶單價應均
      以每瓶十四˙五元計算，及每月貨品成本應按實際銷售金額扣減百分之一等語
      ，則屬可取。
（三）綜上，被告於沖抵系爭款項時，原以十六元成本價計算之隸屬原告所有之北市
      幼稚園應收款，自九十一年十月至九十二年六月各月瓶數分別為：２１８３、
      ３５３０、１２０６、８８８、２０３、０、０、０、１３４４瓶，共計９３
      ５４瓶（見本院卷第一五六至一六０頁），應再扣除每瓶之差價１˙５元，故
      被告應再扣除一萬四千零三十一元（計算式：9,354X1.5=14,031），及就九十
      一年十月至九十二年六月每月貨品成本再按實際銷售金額扣減百分之一之優惠
      即六千八百零二元（計算式：734+788+806+740+556+810+824+787+757=6,802
      ，見本院卷第一二七至一三五頁），合計二萬零八百三十三元，而被告自陳原
      告自九十一年十月至九十二年六月，原告尚積欠被告之系爭款項金額為十五萬
      三千一百十九元，以此計算，再扣除前述二筆抵沖款項後，原告尚欠被告之系
      爭款項金額應為十三萬二千二百八十六元（計算式：153,119-14,031-6,802=
      132,286）。
（四）至原告另稱被告九十一年十一月應收帳款表「仁和幼稚園」部分實際繳回金額
      應為三萬二千一百六十元，被告錯誤記載為一萬六千七百六十元、九十二年三
      月應收帳款表漏列「樹人幼稚園」之繳回款一萬七千零四十元、九十二年五月
      應收帳款表漏列「樹人幼稚園」之繳回款一萬四千五百四十元，以上共差四萬
      六千九百八十元云云，並提出台北國際商業銀行存款憑條及明細表各三紙為證
      （見本院卷第一二一至一二六頁）。然為被告所否認。經查，原告於簽立前開
      切結書後，因常有未按時繳回應收款項，致有以後繳之款項沖抵前欠貨款之情
      形，此為原告所不否認，而其九十一年十一月二十九日匯入之三萬二千一百六
      十元沖抵之貨款，即係抵沖同年十月份「英童新中」之六千一百六十元、十一
      月份「樹人幼園」之一萬六千七百六十元、十二月份「英童延吉」之六千一百
      六十元、「英童新中」之三千零八十元四筆款項，此亦有被告所提出之應收帳
      款二紙（見本院卷第一五六、一五七頁，右邊打△記號部分），而原告既係以
      每瓶十四點五元計算貨款並匯款予被告，是自不應逕以該九十一年十一月應收
      帳款表所載，「仁和幼園」本月應收瓶數１６０８瓶，乘以每瓶賣價２０元，
      等於三萬二千一百六十元，與其所提出九十一年十一月二十九日台北國際商業
      銀行存款憑條影本所載：「存款人：仁和托兒所，金額：參萬貳仟壹佰陸拾元
      」相符，即主張被告為漏列該款項，原告所主張尚無可取。被告辯稱伊並無誤
      計等語，則為可取。
（五）被告另辯稱原告原積欠被告之三十五萬七千零八十九元自九十一年起算之利息
      姑且不論，僅依九十二年六月份結算之原告欠款十五萬三千一百一十九元以法
      定利率計算至九十三年九月之利息，一年四個月利息為一萬零二百零八元，本
      息合計為十六萬三千三百二十七元，早已超過原告附表所列支票金額，原告並
      無權要求返還支票云云。查，兩造就系爭款項雖未約定應支付利息，惟按遲延
      之債務，以支付金錢為標的者，債權人得請求依法定利率計算之遲延利息。但
      約定利率較高者，仍從其約定利率。對於利息，無須支付遲延利息。前二項情
      形，債權人證明有其他損害者，並得請求賠償。民法第二百三十三條定有明文
      。而原告確自九十二年六月份起尚欠被告十三萬二千二百八十六元，業經論述
      如上，以法定利率計算至九十三年九月之利息，一年四個月利息為八千八百十
      八元，合計為十四萬一千一百零四元。而如附表一所示四紙支票之金額合計為
      十六萬二千七百十元，扣除上開本利後，差額僅為二萬一千六百零六元，較附
      表一之支票面額最小者二萬五千元，尚有不足，故原告請求被告返還附表一所
      示之支票，即非有據。
六、綜上所述，原告尚積欠被告之系爭款項為十三萬二千二百八十六元，被告辯稱尚
    欠十五萬三千一百一十九元云云，並無可取。原告請求判決確認被告對於原告之
    貨款超過十三萬二千二百八十六元部分之債權不存在，為有理由，應予准許。至
    原告請求被告返還附表一所示之支票，則屬無據，不應准許。
七、本案事證已臻明確，兩造其餘主張陳述及所提證據暨未經援用之其他證據，均毋
    庸再予審酌，附此敘明。
八、訴訟費用負擔之依據：民事訴訟法第七十九條。
中　　　華　　　民　　　國　　九十三　　年　　　九　　　月　　 三十 　　日
                              民事第三庭  法      官    張明輝
正本係照原本作成
如對本判決上訴，須於判決送達後廿日內向本院提出上訴狀
中　　　華　　　民　　　國　　九十三　　年　　　十　　　月　    一　  　日
                                          法院書記官    周其祥
